最高法院刑事判決　　　　　　九十四年度台上字第六六０六號
　　上　訴　人　台灣高等法院台南分院檢察署檢察官
　　被　　　告　甲○○
上列上訴人因被告偽造文書案件，不服台灣高等法院台南分院中
華民國九十一年十二月十八日第二審更審判決（九十一年度上更
(一)字第四五九號，起訴案號：台灣雲林地方法院檢察署八十八年
度偵字第四九三一號），提起上訴，本院判決如下：
    主  文
原判決撤銷，發回台灣高等法院台南分院。
    理  由
本件原判決以公訴意旨略稱：被告甲○○係連發實業有限公司實
際負責人，明知張新舉已年邁，而名下擁有數筆土地，即意圖為
自己不法之利益，於民國八十三年五月間，至張新舉雲林縣北港
鎮府番里六號住處，向張新舉詐稱：「我欲擴廠經營，然資金短
缺，欲向銀行借貸，你須幫我們揹胎見證，銀行才肯放款，而我
每月給你新台幣（下同）一萬五千元」等語，使張新舉誤以為只
是見證而應允，並與甲○○一同至台灣省合作金庫北港支庫辦理
抵押借款手續，甲○○卻利用不知情之張新舉本人在本件借款契
約上之債務人欄簽名蓋章，足以生損害於張新舉，並由甲○○委
託不知情之林文奎辦理張新舉所有坐落雲林縣北港鎮○○○段府
番小段一四三之一號、一四三之八號、一八一號等三筆土地本金
最高限額一千五百五十七萬元抵押權設定登記事宜，向台灣省合
作金庫北港支庫實際借得九百五十萬元，存入張新舉在台灣省合
作金庫北港支庫所設活期存款帳戶後，再提領交予甲○○。嗣於
八十六年間，因甲○○未續繳貸款利息，由北港支庫通知張新舉
繳款，並於八十六年八月間查封上開土地時，始由張新舉之子女
發覺有異而查知上情，因認甲○○涉有刑法第二百十六條、第二
百十條行使偽造文書罪及同法第三百三十九條第一項詐欺取財等
罪嫌云云，原審審理結果，認不能證明被告犯罪，因而維持第一
審諭知被告甲○○無罪之判決，駁回檢察官在第二審之上訴，固
非無見。
惟查：(一)、原判決採信證人周建宏之證詞，認周建宏於八十三年
五月九日於辦理告訴人對保時，即對告訴人告稱是由告訴人當借
款人，所借款項包含信用貸款四百萬元、土地抵押擔保五百五十
萬元，總共九百五十萬元。參以上開借款均係撥入告訴人所開設
之帳戶，印鑑又為告訴人所保管，告訴人教育程度為「初農畢業
」，並非毫無智識判斷能力之人，當知開戶係供借款之用，復於
周建宏告知擔任借款人時，又未否認或異議，更於授信約定書及
開戶印鑑卡上簽名，則告訴人所述當日對保僅係「充當見證人」
，並非擔任主債務人或借款人，已難置信，且告訴人之帳戶存摺
、印章均由告訴人保管，足認告訴人對該借款有支配管領權等情
，而為有利被告之認定。但依卷附二份授信申請書之記載，雖申
請人均為告訴人，唯申請金額一為四百萬元，一為五百七十萬元
，與本件最後貸款金額共九百五十萬元已有未符，而前開借款金
額係由合作金庫北港支庫何人於何時批准及同意辦理設定抵押權
，致使周建宏於五月九日即知悉借款共為九百五十萬元而得告知
告訴人？此攸關周建宏前揭證詞是否真實可採，自有釐清之必要
。告訴人先前是否曾向金融機構借款或擔任保證人？亦與告訴人
是否確能知悉見證人、保證人、借款人在法律上之義務，至有關
連。再告訴人之前開帳戶存摺，原判決亦認定告訴人於同年六月
間始行取得（見原判決第七頁），而前開借款於五月二十一日即
已提領剩一萬五千元，若告訴人確實對借款有管領支配權，為何
要等借款已提領幾近一空始行交給告訴人？原判決未予查明，遽
為被告有利之認定，即有應於審判期日調查之證據未予調查之違
誤。(二)、被告於偵查中已供稱：「當時是因以張新舉名義可再借
得信用貸款多四百萬元，而我因先前已有借款，無法取得信用貸
款，經銀行跟我說之後，我才決定以張新舉名義為主債務人」、
「（此項決定有無告知張新舉？）沒有」、「（當初僅向告訴人
稱要揹胎見證）是的」、「（是否要以他為主債務人）不是」等
語，與告訴人告訴狀指訴情節相符。再告訴人指稱被告當時說所
借款項共九百五十萬元會撥到伊之帳戶並稱已幫伊備妥新帳戶，
以利將一萬五千元存入給伊等語，與被告供承：我每月給他一萬
五千元是算給他的酬勞（第一審卷第十六頁）等語，及告訴人帳
戶內於八十三年七月七日、八月十日、十月十二日亦確有存入一
萬五千元等情，均若合符節，原判決認被告前揭自白係因自知理
虧，順告訴人之意而為陳述，欠缺真實性云云，自嫌率斷。又果
上情均屬可採，則被告是否以每月支付告訴人一萬五千元為由，
使告訴人充當保證人，並同意提供其不動產設定抵押，嗣被告擅
自改列告訴人為借款人？前開過程，被告有無施用詐術使告訴人
陷於錯誤？抑或利用告訴人精神耗弱而為？有無違反告訴人本意
？應否負偽造文書或有價證券罪責，非無研求之餘地，原判決未
詳勾稽遽行判決，即有依法應調查之證據未予調查之違誤。以上
或為上訴意旨所指摘，或為本院得依職權調查之事項，應認原判
決仍有撤銷發回更審之原因。
據上論結，應依刑事訴訟法第三百九十七條、第四百零一條，判
決如主文。
中　　華　　民　　國　九十四　年　 十一　 月　二十四　日
                      最高法院刑事第八庭
                          審判長法官  呂　潮　澤
                                法官  吳　昆　仁
                                法官  孫　增　同
                                法官  趙　文　淵
                                法官  吳　　　燦
      本件正本證明與原本無異
                                      書  記  官
中　　華　　民　　國　九十四　年　 十一　 月　 三十　 日
                                                      j
